臺灣高等法院民事判決　　　　　　　　　 95年度上字第485號
上　訴　人　戊○○
訴訟代理人　朱俊雄律師
複 代 理人　己○○
被 上訴 人　甲○○
訴訟代理人　蔡正廷律師
複 代 理人　林正疆律師
上列當事人間返還占有物事件，上訴人對於中華民國95年4月18
日臺灣臺北地方法院94年度訴字第3167號第一審判決提起上訴，
本院於96年3月13日言詞辯論終結，判決如下：
    主  文
上訴駁回。
第二審訴訟費用由上訴人負擔。
    事實及理由
一、上訴人起訴主張：台北縣深坑鄉○○段253地號土地（下稱
    永安段253地號土地）重測前之台北縣深坑鄉○○○段萬順
    寮小段14、16地號土地（下稱萬順寮小段14、16地號土地）
    為祖產，原登記為訴外人高老雞、高金生、高黃愛共有，應
    有部分各為四分之二、四分之一、四分之一，高黃愛死亡後
    ，由訴外人高金成繼承其應有部分。如原證八所示紅色部分
    土地早在台灣光復前即由祖先分配予上訴人之父高水秀耕作
    ，高水秀死亡後，由上訴人之母高黃紗繼續耕作。嗣於60年
    7月14日被上訴人之公公高金生與高黃紗、訴外人高查某、
    高目莉訂立合議書（下稱系爭合議書），於第4條約定「座
    落台北縣深坑鄉○○○段萬順寮小段14、16地號土地貳筆，
    現在權利人名義為高老雞、高金生、高金成等參人，惟高查
    某、高目莉、高黃紗等參人現在雖未取得土地權利人名義，
    但早由祖先分配一部份土地給高查某、高目莉、高黃紗等參
    人受業耕作，高查某、高目莉、高黃紗等參人雖未依法取得
    權利人名義，依現狀各耕各受，高金生絕無異議... 」，已
    承認高黃紗占有該地使用之事實，高黃紗並在該耕作土地東
    側搭建工廠及倉庫（約5、60坪）使用，高黃紗於66年5月5
    日死亡後，由上訴人繼承占有種菜迄今。高金生死亡後，其
    就萬順寮小段14、16地號土地應有部分由訴外人高森榮、高
    銘隆、高肇根（下稱高肇根等3人）共同繼承，69年間高老
    雞、高皆得、高永長、高焜松、高添財、高金成、高素英、
    高劉訴請高肇根等3人分割萬順寮小段14、14-1、16地號土
    地，經判決分割後，高肇根等3人就所分得之台北縣深坑鄉
    ○○○段萬順寮小段14-2、16-1地號土地與渠等所有同小段
    17及28地號土地合併為台北縣深坑鄉○○○段萬順寮小段17
    地號土地，再申請分割為同小段17、17-1、17-2等地號土地
    ，高肇根分得17-2地號經重測後即為永安段253地號土地，
    高肇根並於92年1月22日將永安段253地號土地以夫妻贈與為
    原因移轉所有權登記予被上訴人。詎被上訴人竟於93年底擅
    自在永安段253地號土地內如原判決附圖一（下稱附圖一）
    所示B部分面積184.69平方公尺之土地上建造2層樓建物（下
    稱系爭土地、建物），妨害上訴人之占有等情，爰依民法第
    962條規定，求為命被上訴人應將系爭建物拆除，將系爭土
    地返還上訴人占有之判決（原審判決上訴人敗訴，上訴人不
    服提起上訴），並上訴聲明：(一)原判決廢棄。(二)被上訴人應
    將系爭建物拆除，將土地返還上訴人。(三)願供擔保請准宣告
    假執行。
二、被上訴人則以：永安段253地號土地重測前之萬順寮小段14
    、16地號土地應有部分四分之一，係高金生（即被上訴人配
    偶高肇根之父）於昭和11年9月29日向訴外人高陳竹木所購
    買，並非祖產，該土地其後分割，並與高肇根等3人所有台
    北縣深坑鄉○○○段萬順寮小段17、28地號土地合併及分割
    後，而有台北縣深坑鄉○○段251、252及253地號土地。系
    爭合議書第4條僅約定同意讓高黃紗、高查某、高目莉等人
    依當時現狀各耕各受，而高黃紗於萬順寮小段14、16地號土
    地耕作之位置係在系爭土地東側，即如原法院69年度訴字第
    15109號確定判決附圖所示黃色部分，該部分土地經地政事
    務所測量結果，係坐落在台北縣深坑鄉○○段254地號土地
    上，並非在被上訴人所有永安段253地號土地上，上訴人就
    系爭土地無占有之權利。又前述地號原為台北縣深坑鄉○○
    ○段萬順寮小段14-2及16-1地號等土地於70年間經判決分割
    後，即經整平並全部舖上水泥作為停車之用，而無任何耕作
    物迄今，上訴人之占有物返還請求權亦罹於時效而消滅等語
    ，資為抗辯，並答辯聲明：(一)上訴駁回。(二)願供擔保請准宣
    告免為假執行。
三、經查永安段253地號土地重測前之萬順寮小段14、16地號土
    地經原法院69年度訴字第15109號判決分割，高肇根等3人就
    所分得之台北縣深坑鄉○○○段萬順寮小段14-2、16-1地號
    土地與渠等所有同小段17及28地號土地合併為台北縣深坑鄉
    ○○○段萬順寮小段17地號土地，再申請分割為同小段17、
    17-1、17-2等地號土地，被上訴人之配偶高肇根分得17-2地
    號經重測後即為永安段253地號土地，高肇根並於92年1月22
    日將永安段253地號土地以夫妻贈與為原因移轉所有權登記
    予被上訴人；系爭合議書為真正；被上訴人於93年底在系爭
    土地上建造系爭2層樓建物等事實，為兩造所不爭執，並有
    萬順寮小段14、16、14-2、16-1、17、28等地號土地登記簿
    謄本、台北縣新店地政事務所土地複丈結果通知書、土地登
    記申請書、共有土地建築改良物所有權分割契約書、異動索
    引、系爭合議書、原法院69年度訴字第15109號民事判決、
    系爭土地登記謄本、勘驗測量筆錄及複丈成果圖等可稽（原
    審卷9-43、47-51、57-63、139-140、157頁），自堪信為真
    實。
四、上訴人主張依系爭合議書第4條約定，伊就系爭土地得依現
    狀各耕各受而有權占有等語，則為被上訴人所否認，並以上
    開情詞置辯。經查：
  (一)按占有被侵奪者，請求回復占有，須先證明原有占有之事實
    （最高法院46年台上字第478號判例參照）。查依系爭合議
    書第4條所載「座落台北縣深坑鄉○○○段萬順寮小段14、1
    6地號土地貳筆，現在權利人名義為高老雞、高金生、高金
    成等參人，惟高查某、高目莉、高黃紗等參人現在雖未取得
    土地權利人名義，但早由祖先分配一部份土地給高查某、高
    目莉、高黃紗等參人受業耕作，高查某、高目莉、高黃紗等
    參人雖未依法取得權利人名義，依現狀各耕各受，高金生絕
    無異議... 」等語（原審卷48頁），上訴人之母高黃紗固於
    重測前萬順寮小段14、16地號內之某部分土地有依現狀各耕
    各受之權利，惟該部分土地之確實坐落位置，尚難憑系爭合
    議書之記載據以確定；又萬順寮小段14、16及14-1地號土地
    曾經原法院於70年3月9日以69年度訴字第15109號判決裁判
    分割，高肇根等3人係分得如該判決附圖所示B之乙部分土地
    ，其餘土地即該判決附圖所示B之甲部分則由他造當事人高
    老雞、高皆得、高永長、高焜松、高添財、高金成、高素英
    、高劉等人分得（原審卷57-63頁），是依系爭合議書第4條
    約定，亦無從憑以認定上訴人得依現狀各耕各受之土地即為
    系爭土地。另依證人即系爭合議書之見證人及撰寫人顏良安
    證稱因伊未到現場，高查某、高目莉、高黃紗耕作面積、位
    置伊不清楚，且簽約時渠等亦未告訴伊自耕自管土地之面積
    及所在位置等語（原審卷118-119頁），亦無法據以證明上
    訴人有權且曾經占用系爭土地。又證人李溫阿枝雖在原審於
    95年3月1日勘驗現場時證稱系爭土地於被上訴人建造系爭建
    物前，原來上訴人在其上種菜、種到系爭工廠開始建造之時
    等語（原審卷143頁），經上訴人問以「你在今日訊問時所
    說，原告（即上訴人）原種菜土地，因為建造系爭房屋而未
    繼續種菜與原告種菜3、4年之地是否同一塊？」、「你在前
    次庭期所稱，『原告30、40年未種菜之土地何在』」，證人
    李溫阿枝則堅稱「就是今日勘驗之土地」等語（原審卷143
    頁背面），然核與其於94年11月22日證稱「他（指上訴人）
    種菜3、4年後，就沒有再種了，迄今已3、40年未再種菜」
    「（原告訴訟代理人問：請向證人確定原告的地，是只有一
    部份未再種菜，或是全部？）全部」等語（原審卷119-120
    頁）顯不相符，亦難逕憑其證言遽為有利於上訴人之認定。
    又證人倪月貞雖證稱上訴人原在草地尾建有從事鑄造廠之工
    廠，並於工廠兩旁種菜，種菜之位置在系爭建物（即原審卷
    189頁編號1.照片）之左側等語（原審卷195頁），然依證人
    倪月貞另證稱伊曾住深坑鄉草地尾，該草地尾距系爭土地所
    在之萬順寮有3個公車站牌遠等語，可見該2處所非鄰近，證
    人倪月貞並未混淆，惟其證稱上訴人曾經種菜所在之草地尾
    核與上訴人主張系爭土地之位置並不相同，是其證言不足為
    有利於上訴人之認定。另證人庚○○、丙○、丁○○雖於本
    院均證稱上訴人曾在系爭土地上耕作等語（本院卷93-94頁
    ），然查證人庚○○自陳從小居住在瑞芳，未曾居住系爭土
    地附近，尚難期其真正瞭解系爭土地之使用情況；而證人丙
    ○於30餘年前即搬至新店居住，亦自陳不清楚搬出之後系爭
    土地之使用情形；證人庚○○、丁○○雖依林務局農林航空
    測量所於92年8月9日拍攝之空照圖指稱上訴人曾經耕作之範
    圍（本院卷94、110頁），然查空照圖係由高空所拍攝，因
    其比例縮小，其觀看角度與地面上土地實際坐落位置及面積
    有所差異，故未經實際測量比對，實難徒憑渠等之指稱逕認
    上訴人曾經耕作之範圍即坐落系爭土地，是渠等所為之證言
    亦均不足為有利於上訴人之認定。再依原法院69年度訴字第
    15109號民事判決得心證之理由(三)記載「原告（指高老雞等
    人）主張系爭土地應如附圖A案分割方法，甲地部分歸原告
    共有，乙地部分歸被告（指高肇根等3人）共有，無非係以
    被告現所耕作之乙地部分與訴外人戊○○間有所糾紛，如乙
    地部分歸原告共有，則將使原告捲入糾紛，被告則置身事外
    等情為據... 本院以原告所持之分割理由謂被告現耕作之土
    地，目前正與戊○○糾紛中乙節，被告抗辯並無其事，並提
    出賣渡證書乙份為證，而被（按應為「原」之誤載）告對其
    有利於己之事實又不舉證以明，徒託空言自不足採」等語（
    原審卷60頁），可見依原法院於70年間審理該事件時所見，
    上訴人主張伊與高肇根間就分割自萬順寮小段14、16地號而
    來之系爭土地曾經發生土地使用糾紛乙事，並無法證明，且
    依當時高老雞等人之主張，高肇根等3人與上訴人發生糾紛
    之土地位置係在該判決附圖A案分割方法之乙部分土地，而
    該乙部分土地經囑託該事件之測量機關即台北縣新店地政事
    務所套合測量結果，係坐落在台北縣深坑鄉○○段254地號
    土地內（即如原判決附圖二所示黃色部分），有該所95年3
    月6日北縣店地測字第0950002844號函檢送土地複丈成果圖
    可稽（原審卷156、158頁），亦即非在永安段253地號土地
    上，徵諸高老雞等人當時與高肇根等3人為求分割前述土地
    ，訟爭激烈，為求得受有利之分割分法，其錙銖必較尚猶不
    及，自無將永安段254地號土地無爭議之部分誣指為高肇根
    等3人與上訴人有爭議之部分之可能；況依證人許王琴（上
    訴人之大嫂）、高森榮（上開民事事件被告之一）、乙○○
    （高老雞之子）之證述（原審卷130、144、本院卷95頁），
    高黃紗及上訴人原先耕作之土地位置亦係在永安段254地號
    土地之東邊位置，而未曾在系爭土地上耕作。綜上各情，自
    堪認被上訴人辯稱系爭土地並非上訴人依系爭合議書所載得
    依現狀各耕各受之土地等語，為可採信。
  (二)次按民事訴訟如係由原告主張權利者，應先由原告負舉證之
    責，若原告不能先為舉證，以證實自己主張之事實為真實，
    則被告就其抗辯事實即令不能舉證，或所舉證據尚有疵累，
    亦應駁回原告之請求（最高法院17年上字第917號判例參照
    ）。查上訴人既就其有權且曾經占用系爭土地始終無法舉證
    以實其說，而被上訴人就其所辯又已提出相當之事證可資稽
    考，依上開說明，上訴人主張系爭土地係屬系爭合議書所載
    伊得依現狀各耕各受之土地乙節，難認有據。
五、綜上所述，上訴人依民法第962條規定，請求被上訴人應將
    系爭建物拆除，返還系爭土地，自屬不應准許。原審為上訴
    人敗訴之判決，核無違誤。上訴論旨指摘原判決不當，求予
    廢棄改判，為無理由，應予駁回。
六、兩造其餘之攻擊或防禦方法及未經援用之證據，經本院斟酌
    後，認為均不足以影響本判決之結果，自無逐一詳予論駁之
    必要，併此敘明。
七、據上論結，本件上訴為無理由，依民事訴訟法第449條第1項
    、第78條，判決如主文。
中　　華　　民　　國　　96　　年　　3 　　月　　27　　日
　　　　　　　　　  民事第十三庭
                        審判長法　官  劉勝吉
                              法　官  李媛媛
                              法　官  陳駿璧
正本係照原本作成。
如不服本判決，應於收受送達後20日內向本院提出上訴書狀，其
未表明上訴理由者，應於提出上訴後20日內向本院補提理由書狀
（均須按他造當事人之人數附繕本）上訴時應提出委任律師或具
有律師資格之人之委任狀；委任有律師資格者，另應附具律師資
格證書及釋明委任人與受任人有民事訴訟法第466條之1第1項但
書或第2項（詳附註）所定關係之釋明文書影本。
中　　華　　民　　國　　96　　年　　3 　　月　　28　　日
　　　　　　　　　　　　　　　書記官  黃  愛
附註：
民事訴訟法第466條之1（第1項、第2項）：
對於第二審判決上訴，上訴人應委任律師為訴訟代理人。但上訴
人或其他法定代理人具有律師資格者，不在此限。
上訴人之配偶、三親等內之血親、二親等內之姻親，或上訴人為
法人、中央或地方機關時，其所屬專任人員具有律師資格並經法
院認為適當者，亦得為第三審訴訟代理人。
